臺灣臺北地方法院民事判決
107年度訴字第3586號
原      告  曾于凌
訴訟代理人  王瀚興律師
被      告  王穎麗
上列當事人間容忍修繕等事件，本院於民國111年5月31日言詞辯
論終結，判決如下：
　　主  文
被告應給付原告新臺幣伍拾陸萬壹仟壹佰參拾壹元，及自民國一
○七年六月十五日起至清償日止，按年息百分之五計算之利息。
原告其餘之訴駁回。
訴訟費用由被告負擔百分之二十五，餘由原告負擔。
本判決第一項，於原告以新臺幣拾捌萬捌仟元為被告供擔保後，
得假執行。但被告如以新臺幣伍拾陸萬壹仟壹佰元為原告預供擔
保，得免為假執行。
原告其餘假執行之聲請駁回。
    事實及理由
壹、程序部分： 
一、原告前以被告楊媫俠（王穎麗之母）、王穎麗（下稱被告，
    與楊媫俠合稱被告二人）為造成原告所有臺北市○○區○○路00
    0號7樓房屋（下稱系爭房屋）滲漏水之共同侵權行為人，而
    於民國107年6月4日提起本件訴訟，惟楊媫俠早於起訴前之1
    07年3月28日即已死亡，有戶籍謄本1份在卷可稽（見本院卷
    一第302頁），原告因而於108年3月18日言詞辯論期日當庭
    以言詞撤回對被告楊媫俠之起訴（見本院卷一第461頁），
    依民事訴訟法第262條第1項規定，即生撤回此部分起訴之效
    力。楊媫俠之訴既經原告撤回，已不在本件訴訟審究範圍內
    ，且楊媫俠係於訴訟繫屬前，而非訴訟進行中死亡，是亦無
    訴訟承受之問題，茲被告誤為承受訴訟之陳報（見本院卷一
    第163頁）於法既有不合，即不生承受訴訟之效力，先予敘
    明。
二、按訴狀送達後，原告不得將原訴變更或追加他訴，但請求之
    基礎事實同一、擴張或減縮應受判決事項之聲明，不在此限
    。不變更訴訟標的，而補充或更正事實上或法律上之陳述者
    ，非為訴之變更或追加。民事訴訟法第255條第1項第2、3款
    、第256條分別定有明文。查原告起訴時訴之聲明原為：㈠被
    告二人應容忍原告協同修繕人員進入被告楊媫俠所有坐落臺
    北市○○區○○路000號8樓房屋內，進行原告系爭房屋的「天花
    板」漏水之修繕工程，修復至不漏水狀態；㈡被告二人應連
    帶給付原告新臺幣（下同）70萬8000元，及自起訴狀繕本送
    達時，按年息5%計算之利息等語。嗣迭經訴之部分撤回或變
    更後，最終於111年3月31日具狀聲明：㈠被告應容忍門牌號
    碼臺北市○○區○○路000號8樓房屋依臺灣省土木技師公會（下
    稱土木技師工會）110年5月3日（110）省土技字第2369號鑑
    定報告書（下稱本件鑑定報告）第21至22頁所載處理順序及
    工程項目修復至不漏水狀態；㈡被告應給付原告69萬1131元
    ，及自起訴狀繕本送達時，按年息5%計算之利息，並就變更
    後第一項訴之聲明部分，追加民法第767條第1項中、後段為
    其訴請上開第㈠項聲明之請求權依據（見本院卷二第277頁、
    第379頁）。核原告前開所為第㈠、㈡項聲明之變更，係應本
    件鑑定報告就系爭房屋應行修繕方法所為之補充、更正聲明
    ，及因請求租金損害金額及計算期間有所修正而更正或減少
    請求金額，核屬不變更訴訟標的而補充或更正事實上或法律
    上之陳述，及減縮應受判決事項之聲明；另追加民法第767
    條第1項中、後段為上開第㈠項聲明之請求權依據部分，則係
    基於同一被告之相同訴之原因基礎事實所為訴訟標的補充，
    依首揭規定，均無不合，自應准許。
貳、實體部分
一、原告起訴主張：伊與被告分為臺北市○○區○○路000號7樓房屋
    （下稱系爭房屋）、同棟大樓即113號8樓房屋（下稱8樓房
    屋）之所有權人，自106年底起，因8樓房屋嚴重滲漏水致伊
    所有之系爭房屋於廚房、景觀陽台、2間臥室與連接前開2臥
    室之走廊，產生嚴重滲漏水情形迄未修復，被告既為前開8
    樓房屋之所有權人，自應容忍伊偕同修繕人員依本件鑑定報
    告附件七「修繕費用估算表」所示之修復項目施作修繕，並
    支付伊修繕費用18萬1131元；另系爭房屋伊本出租他人而按
    月收取租金3萬4000元，於房屋漏水後，現僅能收取月租2萬
    4000元，而受有每月減少1萬元所失利益之損害，迄至111年
    2月已短收租金51萬元，前揭修繕費用及短收租金損失，合
    計共69萬1131元，應由被告負損害賠償之責。為此，特依公
    寓大廈管理條例第6條第1項第2款、第3項、民法第767條第1
    項中段、後段、第184條第1項前段、第191條規定，提起本
    件訴訟等語，並聲明：㈠被告應容忍8樓房屋依本件鑑定報告
    第21至22頁所載處理順序及工程項目，修復至不漏水狀態；
    ㈡被告應給付原告69萬1131元，及自起訴狀繕本送達時，按
    年息5%計算之利息；㈢願供擔保請准宣告假執行。
二、被告則以：依國防部政治作戰局104年12月30日書函內容，
    系爭7樓、8樓房屋所在「復華樸園」社區內，有30餘戶遭受
    經外牆雨水滲漏至室內牆壁、天花板及地面，經建商會勘後
    確認屬3年保固範圍，因保固期已滿，自104年後國防部及營
    造公司已停止保固及賠償，被告及其他住戶均自費修繕上述
    外牆滲漏水問題，未對營造單位及鄰居索討賠償，原告所有
    系爭房屋面對東北方向之臥室1及臥室2外牆，即社區大樓面
    庭院之公共外牆因雨水滲漏至室內，亦應自請修繕。至於系
    爭房屋臥室內天花板之白華（鐘乳石），自其形成時間觀察
    ，顯非於4、5個月即能形成，且須有相配合室內濕度，而依
    水管線配置圖，系爭房屋之臥室、客餐廳並無給水管經過，
    可證前開白華非8樓房屋之給水管破裂所形成，應與被告無
    關，鐘乳石既非自然白華垂流真實形成，系爭房屋室內之白
    華應係原告所偽造。再原告及土木技師工會技師一再宣稱要
    於大雨或颱風過後，立即前往系爭房屋進行室內勘驗，惟自
    始未履行，顯在欺負被告，且土木技師工會出具之勘驗報告
    並未檢驗本案之鐘乳石成分是否為人為或天然形成，該鑑定
    結果實在不當，應不予採信等語，資為抗辯，並聲明：原告
    之訴駁回。
三、經查，系爭房屋所在之臺北市○○區○○路000號7樓及8樓建物
    完成日期為100年9月8日，前由原、被告分於106年6月29日
    、108年1月4日登記為所有權人，有卷附前揭房屋建物所有
    權狀、土地建物查詢資料各1份在卷可稽（見本院卷一第51
    頁、第377頁）；又前揭8樓房屋係位於系爭房屋之正上方，
    此二建物格局完全相同等情，亦有本院108年2月18勘驗筆錄
    附卷可考（見本院卷一第389頁），且兩造就此並無爭執，
    均堪信為真實。
四、得心證之理由：
　　原告主張被告應容忍8樓房屋依本件鑑定報告所載處理順序
    及工程項目，修復（系爭房屋）至不漏水狀態，並應賠償原
    告69萬1131元等節，為被告所否認，並以前詞置辯。是本院
    應審酌者厥為：㈠系爭房屋目前各處壁癌及掉漆之滲漏水成
    因為何；㈡原告請求被告應容忍8樓房屋依本件鑑定報告所載
    ，修復系爭房屋至不漏水狀態有無理由；㈢原告請求被告賠
    償系爭房屋修繕費用18萬1131元暨自106年12月起至111年2
    月止，短收之租金51萬元有無理由，茲分述如下：
㈠、系爭房屋目前各處壁癌及掉漆之滲漏水成因。
  ⒈原告主張自106年年底，系爭房屋分別於廚房、景觀陽台、兩
    間臥室與連接前2間臥室之走廊，產生嚴重滲漏水等情，經
    本院送請土木技師公會就系爭房屋天花板各處壁癌、掉漆滲
    漏水成因為何；系爭房屋天花板目前可見因滲漏水所呈現類
    似鐘乳石的情況，可否判斷其形成時間；各該處天花板目前
    是否仍有滲漏水等事項，予以鑑定（見本件鑑定報告第1頁
    ），經土木技師工會多次履勘並鑑定後，於110年5月3日逐
    一就前開問題分別答覆如下：
　⑴關於系爭房屋滲漏水成因為何？
　  鑑定報告就此載稱：①本案歷經第1次至第4次會勘，除第一
    次會勘日為晴天外，其他會勘日有颱風豪雨放晴後第3天、
    大雨放晴後第3天，以及梅雨季連續大雨4天後之雨天，勘查
    系爭房屋之臥室1、臥室2之平頂及牆面，皆無滲漏水滴（珠
    ）或潮濕情事。復於第1次至第4次會勘於系爭房屋以水分計
    檢測有滲漏水痕跡房室之相同點位，含水數據皆相差不多，
    另以水分計檢測8樓房屋對應於系爭房屋滲漏水痕跡之房室
    牆角及地坪，含水率數據亦相差不多，且皆在4.9％以下，含
    水率屬低。另比對原告所提供拍攝日期為106年12月15日之
    臥室1、浴廁及廚房漏水照片，與中央氣象局臺北氣象站逐
    日雨量資料關於106年12月10日至14日間，僅12日（10mm）
    及13日（0.2mm）有些微雨量，餘皆為0mm，可排除系爭房屋
    滲漏水源來自「雨水入侵」之因素。再依社區管委會提供之
    建築圖及水電圖，系爭房屋有漏水痕跡之臥室1、臥室2之平
    頂，即為被告8樓房屋的臥室1、臥室2之地坪，此等地方沒
    有給排水管經過，故系爭房屋滲漏水源來自水管破損的因素
    ，亦可以排除等語（見本件鑑定報告第18至19頁）。②系爭
    房屋有滲漏水痕跡處，經比對相對應之8樓房屋「臥室2」、
    「臨走道之浴廁」、「走道」、「臥室1」等處之用水情形
    後，可排除其中「臥室2」、「臨走道之浴廁」及「走道」
    為7樓房屋滲漏水因素。且由8樓房屋「臥室1」之如下用水
    狀況，可確認系爭房屋滲漏水係自該8樓臥室而來：對應原
    告系爭房屋「臥室1」之平頂及三面牆皆有裂縫、油漆剝落
    、黑色斑霉之滲漏水痕跡；又比對原告所提供系爭房屋「臥
    室1」平頂、三面牆照片，均有明顯之滲漏水；再（8樓）飼
    養寵物貓的排泄物聞起頗臭，經常噴灑除臭劑、消毒後，須
    用清水沖洗乾淨，而一般臥室地坪無防水施作，於是水經由
    地坪孔隙及裂縫往下滲至原告房屋等語（見本件鑑定報告第
    20頁）。
  ⑵系爭房屋天花板目前可見因滲漏水所呈現類似鐘乳石的情況
    ，可否判斷其形成時間？
　　鑑定報告復載稱：因目前尚無科學方法可有效的判斷滲漏水
    所呈現類似鐘乳石情況之形成時間，而依原告提供之系爭房
    屋權狀及「復華樸園」協調過程簡易紀錄表，「復華樸園」
    社區在100年9月8日興建完成系爭，於101年12月中旬交屋，
    原告之房客於102年1月15日承租系爭房屋，直至106年12月1
    5日才有明顯滲漏問題，推測原告系爭房屋因滲漏水呈現類
    似鐘乳石開始滲漏水時間，係在106年12月15日以前等語（
    見本件鑑定報告第20至21頁）。
　⑶系爭房屋天花板目前是否仍有滲漏水情況？
　　鑑定報告就此另鑑稱：由第3次會勘（109年3月16日）得知
    「…在走道的平頂靠臥室1牆面，於原告房客指示下，新增一
    處滲漏水痕跡（詳鑑定書附件十二會第3次會勘照片編號3）
    」，距離第1次會勘（108年8月2日）的時間已經有7個月，
    因此各該處天花板目前還是有緩慢滲漏水之情況等語。
　⒉綜上，本件鑑定乃於鑑定結果載稱：由於滲漏之水源是來自
    被告8號房屋，因此原告系爭房屋天花板之滲漏水原因，是
    被告飼養寵物房室用水因素所致等語明確（見本件鑑定報告
    第21頁、第22頁）。則原告主張系爭房屋自106年12月開始
    發生屋項天花板、牆面之滲漏水成因，乃被告8號房屋用水
    而發生，並非無據。
　⒊被告雖提出下列各節資為抗辯，惟均不足憑採：
　⑴被告所指，關於本件原告及土木技師工會技師刻意迴避雨天
    檢測系爭房屋乙節，經查與上揭會勘日期係於「梅雨季連續
    大雨4天後的雨天」進行勘查之客觀紀錄不符，乃被告片面
    之臆測，核屬無據。
　⑵被告辯稱，系爭房屋白華所生位置非8樓房屋給水管破裂所形
    成，即與被告無關，前開室內白華均為原告所偽造云云，顯
    然忽略白華形成原因應為8樓房屋相對應房室用水所造成，
    此業經本件鑑定報告鑑定判斷如上；再者，非必有給排水管
    通過且排水管破裂，方可生成白華，被告此部分所辯，與本
    件鑑定報告會勘結果認系爭房屋天花板仍有不斷新滲漏水痕
    跡形成，而有持續緩慢滲漏水並逐步形成白華可能之客觀事
    實不符，亦不足憑採。
　③至於國防部政治作戰局104年12月30日書函縱載稱，系爭房屋
    所在社區其他住戶亦有發生漏水之情，然其內容既非針對系
    爭房屋所為之專業鑑定，尚難據之佐證被告主張為真，況其
    與本件鑑定報告所呈結果不符，被告上開所辯，亦無從憑採
    。　
㈡、原告請求被告應容忍8樓房屋依本件鑑定報告所載處理順序及
    工程項目，修復至不漏水狀態，尚屬無據。
　⒈就本院送請土木技師公會鑑定：「如原告系爭房屋前項天花
    板之滲漏水原因，係被告所有8樓房屋之因素所致，則原告
    系爭房屋修繕之方式及費用若干」乙節，經該會覆以：「建
    議修繕之方式：⑴廚房天花板拆除、⑵平頂及牆面之白華壁癌
    處理、⑶廚房天花板復舊、⑷平底及牆面油漆復舊」、「修繕
    相關費用：倘依建議修繕方式相關費用：工資約14萬5348.6
    元，材料約3萬5782.4元，合計約18萬1131元」、「原告系
    爭房屋前項天花板之滲漏水原因，係被告房屋之飼養寵物房
    室用水因素所致，祇要不用水沖洗地面，相對原告房屋就不
    會有滲漏水狀況，因此不需進入被告房屋進行修繕及無相關
    費用」等語（見本件鑑定報告第21至22頁）。　　
　⒉由上鑑定結果可知，系爭房屋修繕工程僅需針對房屋天花板
    進行拆除，並就白華壁癌為處理，另將天花板平頂及牆面復
    舊即可，此等工程之施作，只需於系爭房屋內進行即可。申
    言之，本件只須依鑑定報告所載處理順序及工程項目，於原
    告之系爭房屋內逕予修復至不漏水狀態即可，並無須進入被
    告8樓之房屋內，是原告訴之聲明第一項主張被告應容忍其8
    樓建物，依鑑定報告書所載處理順序及工程項目修復至不漏
    水狀態云云，核無理由。
㈢、原告請求被告賠償修繕費用18萬1131元，為有理由。
    按建築物所有權人、使用人應維護建築物合法使用與其構造
    及設備安全，又土地上之建築物或其他工作物所致他人權利
    之損害，由工作物之所有人負賠償責任。建築法第77條第1
    項、民法第191條第1項前段分別定有明文。查雖在被告於10
    8年1月4日登記取得8樓房屋前，系爭房屋業已發生滲漏水之
    狀態，然被告於取得8樓房屋所有權後，即有維護、保管8樓
    房屋之責。本件因8樓房屋臥室1之用水因素，導致系爭房屋
    臥室、廚房等處之天花板、牆面發生滲漏水情事，業經認定
    如前，足認被告身為建築物所有權人，卻對於8樓房屋之管
    理、維護有所欠缺，致侵害原告所有之系爭房屋權利，原告
    自得依民法第191條第1項本文請求被告負損害賠償責任。從
    而，原告依民法第213條第3項規定，並參照本件鑑定報告之
    修復花費而請求被告給付回復原狀所必要之費用，即修繕費
    用18萬1131元，及自起訴狀繕本送達之翌日即107年6月15日
    （見北司調卷第11頁送達證書）起至清償日止，按法定利率
    即年息5%計算之利息，以代回復原狀，即屬有據。　
㈣、原告請求被告賠償自106年12月至111年2月止，短收之租金51
    萬元，部分有理由；原告得請求被告賠償因短收租金所失利
    益之金額為38萬元：
  ⒈按損害賠償，除法律另有規定或契約另有訂定外，須填補債
    權人所受損害與所失利益。而依通常情形，或依已定之計劃
    、設備，或其他特別情事，可得預期之利益，視為所失利益
    ，民法第216條第1、2項定有明文。準此，凡依外部客觀情
    事觀之，足認其已有取得利益之可能，因責任原因事實之發
    生，致不能取得者，即為所失之利益，應由債務人賠償（最
    高法院109年度台上字第783號判決意旨參照）。
　⒉查原告自106年7月16日起，就系爭房屋以每月租金3萬4000元
    出租予訴外人王禹傑，有原告與王禹傑簽訂之租賃契約在卷
    可稽（見本院卷一第149至161頁）；且查本院108年2月18日
    勘驗筆錄記載，系爭房屋現住房客為王禹傑，當日並導引到
    場人員至系爭房屋等語，有當日勘驗筆錄附卷可考（見本院
    卷一第387頁、第389頁）；復佐以原告所提出其所用於收受
    租金之渣打國際商業銀行三民分行活期存款帳戶資料記載，
    自106年9月起至107年1月，均固定有收受轉入存款帳戶「00
    0-0000辜秀鳳」之每月匯款3萬4000元（見本院卷二第291至
    295頁），核與前揭租賃契約第四條約定每月租金之金額相
    符（見本院卷一第151頁），而堪信原告與王禹傑就系爭7樓
    建物原本之每月租金金額確為3萬4000元。
　⒊復稽之原告所提租金收入統計表，經比對原證9所示活期存款
    帳戶106年12月至111年2月之往來明細資料並互為勾稽，確
    屬一致（見本院卷第283至285頁、第287至352頁），且由前
    揭原證9之收款金額資料，可得確認原告每月固定收款金額
    自106年12月起即減收1萬元，由107年3月19日所收取之2月
    份租金4000元，可認係補退106年12月、107年1月、2月，共
    3個月之金額（見本院卷二第283頁，編號4.5.6之款項合計
    金額為7萬2000元推認），且自107年3月起即大致固定穩定
    每月收入為2萬4000元，核與原告所稱106年12月起因系爭房
    屋發生嚴重滲漏水情事，故而減租之情形相符，此部分之事
    實堪信為真。另互核上開活期存款帳戶資料記載，於106年9
    月至111年2月間，按月匯款3萬4000元或2萬4000元之存款帳
    戶名稱為「000-00000000000」、「000-0000辜秀鳳」、「0
    00-0000王禹傑」（見本院卷第287至352頁），而「000-000
    0辜秀鳳」與「000-0000王禹傑」之開頭顯示名稱一致，益
    可佐證王禹傑確自106年9月起自行或透過辜秀鳳代匯租金予
    原告而持續承租系爭房屋迄今，且原告就系爭建物所收租金
    ，自106年12月起按月短收1萬元，而受有所失利益等情，洵
    堪認定。
　⒋基上，本院認原告就系爭房屋每月短收之租金1萬元，應係原
    告本確實可獲得而未獲得之利益，而屬具有客觀確定性而可
    得預期之利益，屬民法第216條所稱所失利益之損害。
  ⒌須說明者，本件被告係自108年1月4日起，始取得8樓房屋之
    所有權人地位，有土地建物查詢資料在卷可考（見本院卷一
    第377頁），是被告應自斯時起，始有就8樓建物進行維護、
    管理之權責，於此之前，原告每月短受租金利益之損失，自
    不得歸責於被告，故原告請求被告賠償因短收租金所失利益
    之期間為108年1月起至111年2月，共計38個月，原告得請求
    之金額為38萬元（計算式：10,000x38=380,000）及自起訴
    狀繕本送達之翌日即107年6月15日（詳下述，見北司調卷第
    11頁）起至清償日止，按法定利率即年息5%計算之利息，應
    予准許；逾此範圍之請求則無理由。
㈤、按給付無確定期限者，債務人於債權人得請求給付時，經其
    催告而未為給付，自受催告時起，負遲延責任。其經債權人
    起訴而送達訴狀，或依督促程序送達支付命令，或為其他相
    類之行為者，與催告有同一之效力。遲延之債務，以支付金
    錢為標的者，債權人得請求依法定利率計算之遲延利息。應
    付利息之債務，其利率未經約定，亦無法律可據者，週年利
    率為5％。以日、星期、月或年定期間者，其始日不算入。民
    法第229條第2項、第233條第1項前段、第203條及第120條第
    2項分別定有明文。查原告起訴狀繕本，係於107年6月14日
    送達被告（見北司調卷第11頁），則本件遲延利息之起算日
    應自翌日即同年6月15日起加付法定遲延利息，則原告就訴
    之聲明第2項，主張自起訴狀繕本送達時起即同年月14日起
    算利息，容有誤會，併予敘明。
五、綜上所述，原告依民法第191條第1項本文，請求被告給付原
    告系爭房屋修繕費用18萬1131元，及所失利益短收租金38萬
    元，合計56萬1131元，及自107年6月15日起至清償日止，按
    週年利率5％計算之利息，為有理由，應予准許；逾此範圍之
    請求，為無理由，應予駁回。又原告陳明願供擔保，請准宣
    告假執行，經核並無不合，爰酌定相當擔保金額宣告之；並
    依職權酌定相當擔保金額，宣告准被告預供擔保而免為假執
    行。原告其餘假執行之聲請，因訴之駁回而失所依據，不予
    准許。
六、本件事證已臻明確，兩造其餘主張陳述及所提之證據，經審
    酌後於本件判決結果無影響，爰不逐一論述，附此敘明。
七、訴訟費用負擔之依據：民事訴訟法第79條。
中　　華　　民　　國　　111 　年　　6 　　月　　24　　日
                  民事第二庭    法　官　蔡英雌
以上正本係照原本作成。
如對本判決上訴，須於判決送達後20日內向本院提出上訴狀。如
委任律師提起上訴者，應一併繳納上訴審裁判費。
中　　華　　民　　國　　111 　年　　6 　　月　　24　　日
                                書記官  霍薇帆
                                
附件：社團法人臺灣省土木技師公會110年5月3日（110）省土技
      字第2369號鑑定報告書附件七修繕費用估算表